臺灣板橋地方法院刑事判決　　　　　　　　　　　　　九十二年度訴字第七五０號
　　公　訴　人　臺灣板橋地方法院檢察署檢察官
　　被　　　告　丙○○
　　選任辯護人　邱創舜律師
右列被告因業務過失致死案件，經檢察官提起公訴（九十一年度偵字第一四六五九號
），本院判決
如左：
    主  文
丙○○從事業務之人，因業務上之過失致人於死，處有期徒刑柒月。
    事  實
一、丙○○係設於臺北縣三重市○○路○段十六號「恆生醫院」之院長，為從事醫療
    業務之人。因「恆生醫院」有從事為病患戒除毒癮之醫療服務，適有阮振利因施
    用第一級毒品海洛因而染有毒癮，於民國（下同）九十一年四月十日晚上十時許
    ，因毒癮造成全身無力，乃由其女友乙○○陪同至恆生醫院急診，經由丙○○親
    自對阮振利問診後，告知阮振利之情況是毒癮戒斷症狀發作，並詢問阮振利是否
    願意住院治療，但因阮振利、乙○○不希望住院，故僅由丙○○開立處方提供藥
    物與阮振利服用。其後於九十一年五月八日晚上十時許，阮振利又因毒癮戒斷症
    狀發作，經由乙○○及其他二名友人陪同至恆生醫院急診，亦由丙○○看診，經
    乙○○向丙○○表明阮振利要住院戒毒，阮振利於丙○○問診時亦告知丙○○，
    其是施用俗稱「四號」之海洛因毒品後，丙○○隨即安排阮振利自當日起在恆生
    醫院住院接受毒癮治療。而丙○○為職業醫師，應注意阮振利係施用海洛因毒品
    而有毒癮戒斷症狀之病人，而海洛因類藥物戒斷病患，於停止用藥後約六小時會
    開始產生症狀，嘔吐及腸胃道不適之症狀為常見的臨床表徵之一，除了以藥物治
    療戒斷症狀外，並應適時評估病患，以進一步安排必要之檢查與治療，而戒斷病
    患如產生神智不清或昏迷，極可能是已產生併發症所導致，除應注意對病患呼吸
    道、呼吸及心臟循環功能做必要之維持與保護外，並應及早積極評估病情或轉診
    其他醫院接受進一步之評估與治療，且有施用海洛因毒癮之人會引起肺水腫及抑
    制中樞神經系統而增加吸入性肺炎之機會，而依其專業知識及當時狀況又無不能
    注意之情事，竟疏未注意，自阮振利住院後，僅對阮振利進行內容為打營養點滴
    、給氧氣、抽痰、導尿及使用約束帶等名為「支持療法」之治療方式，並未適時
    評估阮振利之身體狀況並進行必要之檢查，對阮振利於住院期間發生之躁動不安
    、胃腸不適、神智不清、血壓不穩定、呼吸困難及嘔吐等現象，均未採取必要之
    檢查及評估，以確定阮振利是否有因施用海洛因所致之肺水腫、吸入性肺炎或其
    他足以引起死亡之併發症，卻逕認為上述病情僅為施用海洛因之戒斷現象，以致
    未對阮振利之肺水腫、吸入性肺炎之症狀進行必要之治療，或轉診其他醫院接受
    救治，而耽誤急救時機。嗣於同年月十一日上午十一時許，因阮振利已出現嚴重
    呼吸困難、嘔吐等症狀，丙○○始發覺有異而進行急救，並於下午一時二十分許
    轉送林口長庚醫院急救，但因研判病情危急而於途中折返恆生醫院，惟阮振利仍
    於當日下午二時十分許，因吸入性肺炎及肺水腫造成心肺循環衰竭致死。
二、案經被害人阮振利之父即告訴人甲○○訴由臺灣板橋地方法院檢察署檢察官偵查
    起訴。
    理  由
一、訊據被告丙○○固坦承阮振利有於上開時間，至「恆生醫院」住院接受其治療及
    其後因阮振利已出現嚴重呼吸困難、嘔吐等症狀，經急救無效後死亡之事實，惟
    矢口否認有何業務過失致死之犯行，辯稱：問診時被害人阮振利是說他吃錯藥，
    並不是說要戒毒，且解毒本來就具有不確定因素，沒有唯一的方法，所以並沒有
    處置當或不當的問題。被害人住院期間，被告有使用螢幕型之儀器進行監測，也
    有提供氧氣，並進行抽痰，還有插管抽東西，已做必要之檢查及保護措施，是因
    為被害人未留下真實的聯絡方式，所以找不到家屬，才無法進行呼吸道插管治療
    ，所有必要醫療措施，被告均已執行。至於病歷上記載貧乏，是因為同時在做事
    ，沒辦法寫的很詳細。又因為吸毒病人本身因為毒品純度、施用時間、施用方式
    的不同，就會有吸入性肺炎，因為被害人是靜脈注射，所以發生吸入性肺炎的機
    率是正常人的十五倍，所以被害人的吸入性肺炎並不一定是被告之醫療行為所造
    成，且要對被害人進行轉診時，因找不到被害人之家屬，沒有被害人
    保卡等資料，送去也不會收云云。惟查：
（一）被害人阮振利於上開時、地，係因吸入性肺炎及肺水腫造成心肺循環衰竭死亡
      ，且二者與吸食海洛因（嗎啡）有相當之關聯性之事實，業經臺灣板橋地方法
      院檢察署檢察官督同法醫師相驗無訛，製有驗斷書、勘驗筆錄、相驗屍體證明
      書、法務部法醫研究所（九一）法醫所醫鑑字第○六九二號鑑定書各一件附卷
      足憑。
（二）證人乙○○於警詢中證稱：「阮振利是於九十一年五月八日晚上十時許，因想
      戒毒，由我陪同到恆生醫院就醫，由被告看診。診斷時，被告說須要住院一二
      ○小時才能出院，並開始由手部及腳部打點滴，並說阮振利由醫院照顧，請我
      回家」等語（見九十一年度相字第五六三號卷第六頁正面、背面），其於檢察
      官偵查中證稱：「九十一年五月八日到恆生醫院時，我向醫生說帶阮振利來戒
      毒，醫生有問阮振利，阮振利有說他吃『四號』」等語（見九十一年度偵字第
      一四六五九號卷第三八頁背面），並於本院審理中亦證稱：「阮振利是去恆生
      醫院戒毒。第一次也是我陪他去的，是在四月十日晚上去的。會去恆生醫院是
      他朋友介紹那邊可以戒毒。第一次去時，阮振利己經有全身無力的狀態，己經
      有戒斷的狀況產生，到院時是由被告看診，我說我們要來戒毒，被告一看到阮
      振利就告訴我們說阮振利的狀況己經是戒斷約二十四或三十六小時，戒斷的病
      狀要發生了，看完就問我們要不要住院，我們說要先拿藥吃，不要住院，他說
      阮振利的情況要馬上吃藥，就在醫院現場馬上吃藥，吃完我們就帶藥走了。過
      不到十分鐘車子開在大漢橋下，阮振利說他不舒服，就停車去吐，回來就告訴
      說我他吐血，我們有回診，當時被告告訴我們是正常情況，我們才又回去。五
      月八日我發現阮振利沒戒掉，我就強迫阮振利去住院，到醫院時，阮振利也是
      跟四月十日一樣全身無力，我就告訴被告我們要住院戒毒，被告有問我阮振利
      是吃什麼，我說我不知道，叫他直接問阮振利，阮振利就說是吃『四號』，被
      告就開始安排住院，然後就帶阮振利去樓上脫掉衣服打點滴，當天我本來要留
      下來陪他，但被告說不能留下，說是誰帶來的，在他住院期間就只能由那個帶
      來的人來探病。因為當時除了我之外還有丁○○和黃春子兩人陪同我去，但被
      告的意思只要我去探病就可以了，其他人不用來」等語（見本院九十二年五月
      一日訊問筆錄）。又被告在恆生醫院有關阮振利之九十一年四月十日「急診室
      專用病歷」上載明：「排毒一包」、「咳血」、「戒毒」、「戒斷」、「排毒
      」、「第一階段五-七天」、「第二階段七-十天」等字樣，有恆生醫院「急診
      室專用病歷」一件在卷可稽（見九十一年度相字第五六三號卷第十二頁正面、
      背面），另被告在恆生醫院有關阮振利之九十一年五月八日急診室（ＥＲ）護
      理紀錄上亦記載「ＡＩＤＳ癌症Ｃ型肝炎心內膜炎、肺炎老年癡呆
      症」等字樣（見九十一年度相字第五六三號卷第十三頁正面），被告於警詢中
      亦自承：「（問：阮振利九十一年五月八日至恆生醫院急診時症狀為何？）他
      是靜脈施打海洛因。我有告訴他，因為靜脈注射海洛因，會有ＡＩＤＳ、癌症
      、Ｃ型肝炎、心內膜炎、肺炎、以後會有老年癡呆症」等語（見九十一年度相
      字第五六三號卷第七頁背面），其於偵查中亦供稱：「九十一年四月十日乙○
      ○、阮振利二人有到醫院求診，說阮振利有戒斷現象，說在乙○○家施打海洛
      因靜脈注射。九十一年五月八日因為他已有戒斷症候群，所以施以支持療法」
      等語（見九十一年度相字第五六三號卷第三十二頁正面、背面），足見阮振利
      係為治療毒癮，始於九十一年五月八日至恆生醫院住院接受治療，而被告亦明
      知阮振利有施用海洛因毒品，且係為治療海洛因毒癮而至恆生醫院，並由被告
      安排住院接受治療。被告辯稱阮振利是因為吃錯藥始住院接受治療云云，尚非
      足採。
（三）又
    (1)按海洛因類藥物戒斷病患，於停止用藥後約六小時會開始產生症狀，嘔吐及腸
      胃道不適之症狀為常見的臨床表徵之一，除了以藥物治療戒斷症狀外，並應適
      時評估病患，以進一步安排必要之檢查與治療，而戒斷病患如產生神智不清或
      昏迷，極可能是已產生併發症所導致，除應注意對病患呼吸道、呼吸及心臟循
      環功能做必要之維持與保護外，並應及早積極評估病情或轉診其他醫院接受進
      一步之評估與治療。而所謂積極評估與治療，應包括：如病患產生明顯腸胃
      不適時，應密切監測病患體內之水分及電解質是否為均衡狀態，此時除監測心
      跳及血壓外，亦應安排必要之抽血以檢查電解質及腎功能。病患如神智不清
      或昏迷、呼吸困難及血壓過低時，因海洛因戒斷時不應產生此種症狀，因此應
      評估是否治療藥物已過量或病患已產生呼吸、循環、電解質之問題或其他併發
      症。應監測病患血壓、心跳、體溫，並聽診心臟、肺部及進行神經學檢查，並
      安排必要之實驗室檢查，如動脈血液氣體分析、肺部Ｘ光、電解質、血球記數
      等檢查，及給予必要之治療，如保護呼吸道、給予足夠之氧氣及靜脈輸液、氣
      管插管、補充電解質等。且上開評估與治療，及治療後之變化，皆應於病歷中
      詳實記載，並附相關檢驗數據，以昭公信等情，有行政院衛生署九十二年九月
      十五日衛署醫字第○九二○二一二三八四號函附該署醫事審議委員會第000
      0000號鑑定書記載在卷可參。
    (2)證人乙○○於本院審理中證稱：「五月九日去到醫院去看阮振利時，阮振利四
      肢己經被綁起來，翻白眼，有意識但無法說話，全身顫抖，我看其他房病人都
      沒這樣，我問他們，他們說也都是在戒毒。五月十日第二次去時，就比較嚴重
      了，我看阮振利的嘴唇乾裂，而且抖的更嚴重，四肢還是被綁著，他的抖已經
      是像是在用扯的，當時也是神智不清，好像有話要說，但無法說，我覺得很奇
      怪。我有跟他說話，感覺上阮振利好像聽的懂，但他無法說話。隔天下午一點
      二十分時，被告就打電話跟我說阮振利呼吸困難要轉林口長庚醫院」等語（見
      本院九十二年五月一日訊問筆錄），被告於警詢中亦自承：「阮振利於住院期
      間，身體有出現躁動不安、胃腸不適、神智不清、血壓不穩及呼吸困難等戒斷
      症狀」等語（見九十一年度相字第五六三號卷第八頁正面等語），足證被害人
      阮振利於恆生醫院住院期間，已出現躁動不安、腸胃不適等毒癮戒斷症狀，並
      出現神智不清、呼吸困難等可能為施用海洛因所致之併發症所產生之徵狀。又
      使用嗎啡會引起肺水腫及抑制中樞神經系統而增加吸入性肺炎之機會，此有法
      務部法醫研究所九十二年十一月二十八日法醫理字第○九二○○○三八八五號
      函在卷足參，且被告於本院審理中復供承：被害人是靜脈注射毒品，所以發生
      吸入性肺炎的機率是正常人的十五倍等語（見本院九十三年七月二十八日審判
      筆錄第五頁），顯見被告對有海洛因毒癮之人，有發生吸入性肺炎之併發症之
      可能性甚高一節，亦知之甚詳。是被告身為職業醫師，對阮振利於住院期間所
      發生之上開症狀，自應知悉可能是因施用海洛因產生肺水腫、吸入性肺炎所導
      致，並應及早評估病情進行治療或轉診其他醫院接受進一步之評估與治療，同
      時注意對病患呼吸道、呼吸及心臟循環功能做必要之維持與保護。
    (3)惟依據阮振利於恆生醫院住院期間，被告對其醫療過程所製作之病歷紀錄（醫
      囑單，見九十一年度相字第五六三號卷第十四頁至第十七頁）記載，經送請行
      政院衛生署醫事審議委員會進行鑑定結果，認被告於九十一年五月九日，乃至
      其後皆未行必要之呼吸道保護，五月十日之病歷紀錄，雖提及「Ｋｅｅｐ　Ａ
      ＢＣ」即維持呼吸道、呼吸及心臟循環功能，但並未記載如何保護，且住院期
      間亦未進行必要之學理檢查或安排必要之檢查，以評估病患是否已產生併發症
      ，其處置有失當之處。又病患於病情逐漸加重時，根據病歷紀錄，五月十日曾
      連續使用atropine注射，極可能是因當時病患已產生明顯之心搏過緩，被告亦
      未安排必要之檢查及早評估病患之病情，或轉診他院接受進一步之評估與治療
      ，確有耽誤急救之時機之事實，有行政院衛生署九十二年九月十五日衛署醫字
      第○九二○二一二三八四號函附該署醫事審議委員會第0000000號鑑定
      書記載在卷足稽。
    (4)被告雖辯稱：有使用螢幕型之儀器進行監測，也有提供氧氣，並進行抽痰，還
      有插管抽東西，已做了必要之檢查及保護措施，是因為被害人未留下真實的聯
      絡方式，所以找不到家屬，才無法進行呼吸道插管治療，所有鑑定報告所稱之
      必要醫療措施，被告均已執行，於病歷上記載貧乏，是因為同時在做事，沒辦
      法寫的很詳細。及要對被害人進行轉診時，因找不到被害人之家屬，沒有被害
      人
      、醫師執行業務時，應製作病歷，並簽名或蓋章及加註執行年、月、日。前
          項病歷，除應於首頁載明病人姓名、出生年、月、日、性別及住址等基本
          資料外，其內容至少應載明下列事項：一、就診日期。二、主訴。三、檢
          查項目及結果。四、診斷或病名。五、治療、處置或用藥等情形。六、其
          他應記載事項。病歷由醫師執業之醫療機構依醫療法規定保存。醫師法第
          十二條定有明文。是被告如對被害人阮振利有進行並要之檢查及保護措施
          ，自應於病歷中記載明確，且被告縱有使用螢幕型之儀器進行監測，也有
          提供氧氣，並進行抽痰等情，惟揆諸首開說明，此原就不足以認為已對「
          維持呼吸道、呼吸及心臟循環功能」實施必要之維持與保護，更何況在被
          告所提出之病歷紀錄中，並未見任何有關阮振利病情變化之紀錄，或經由
          監視儀器可輕易取得之如心跳、血壓、氧氣飽和度等資料，亦無其他針對
          病情嚴重程度或臨床治療措施為進一步評估之紀錄，自無從認定被告就阮
          振利當時之身體狀況已做積極之評估或治療。
      、又被告於警詢中自承：「阮振利於住院期間，身體有出現躁動不安、胃腸
          不適、神智不清、血壓不穩及呼吸困難等『戒斷症狀』」等語（見九十一
          年度相字第五六三號卷第八頁正面等語），其於檢察官偵查中亦供稱：「
          九十一年五月八日因為阮振利已有『戒斷症候群』，所以施以支持療法」
          等語（見九十一年度相字第五六三號卷第三十二頁背面），足見被告對於
          阮振利於恆生醫院住院期間身體所出現之上開現象，均認為係屬毒癮之戒
          斷症狀而已，此從被告在阮振利之病歷資料上，從未記載針對「肺水腫」
          、「吸入性肺炎」之診斷或病名及治療、處置、用藥之情形，亦可得證，
          亦即被告從未對阮振利是否因施用海洛因毒品致有肺水腫、吸入性肺炎等
          併發症進行積極之評估、治療或因而及時轉診他院接受治療或急救之事實
          ，應堪認定。
      、有對病患進行轉診之需要時，依據行政院衛生署公告之「醫療院所辦理轉
          診作業須知」，並無須病患提出
          規定，況人民就診未攜帶健保卡者，可先行以自費身分就診，其後再補提
          出健保卡資料予醫院辦理退費，乃眾所週知之事實，自非得以找不到家屬
          ，沒有
      、從而，被告上開所辯，無非卸責之詞，均不足採信，被告確有如上開行政
          院衛生署醫事審議鑑定委員會鑑定結果所指之處置失當、耽誤急救時機之
          過失，應屬無疑。
（四）被害人阮振利確因吸入性肺炎及肺水腫造成心肺循環衰竭死亡，且二者與吸食
      海洛因（嗎啡）有相當之關聯性之事實，有法務部法醫研究所（九一）法醫所
 　   醫鑑字第○六九二號鑑定書一件附卷可憑；又使用嗎啡會引起肺水腫及抑制中
      樞神經系統而增加吸入性肺炎之機會，阮振利死亡時血液中嗎啡濃度已降至致
      死量以下，所以其死亡並非嗎啡的直接毒性，而是嗎啡相關產生的肺水腫及吸
      入性肺炎等情，復有卷附法醫研究所九十二年十一月二十八日法醫理字第○九
      二○○○三八八五號函足資佐證。足見阮振利之死亡並非係因施用海洛因毒品
      所直接導致，而係因海洛因毒癮所產生之肺水腫、吸入性肺炎等併發症所致，
      而被告對於阮振利因施用海洛因所產生之肺水腫、吸入性肺炎等病症，於阮振
      利在恆生醫院住院接受毒癮治療期間，完全未進行並要之評估與治療，或及時
      轉診他院接受治療或急救而有過失之事實，有如前述，是其過失行為與阮振利
      之死亡間，有相當因果關係。至法醫研究所上開函件中另稱：醫療照顧措施看
      不出有不當之處云云，然查，經本院函詢法醫研究所為上開結論之依據為何時
      ，該所以卷附之九十三年三月二十三日法醫理字第○九三○○○○五六九號函
      答以：是觀看病歷紀錄所做之初步結論。本所並非治療專家，如有疑議，可函
      詢其他單位等語，足見法醫研究所並非從事醫療鑑定之專業機構，其就醫療措
      施之當否，並無鑑定之專業能力，其上開「醫療照顧措施看不出有不當之處」
      結論之作成，甚為粗率簡略，自不足採為有利被告之事證，附此敘明。
（五）綜上所述，本件事證已臻明確，被告聲請傳訊行政院衛生署醫事審議鑑定委員
      會之鑑定人及檢察官聲請傳訊法醫研究所之鑑定醫師到庭做證，均核無必要，
      被告業務過失致人於死之犯行，洵堪認定，應依法論科。
二、核被告丙○○所為，係犯刑法第二百七十六條第二項之業務過失致死罪。爰審酌
    被告身為職業醫師，具有專門學識，輕忽對病患為必要之醫療評估與治療，其過
    失程度非輕，及因其過失行為，以致被害人死亡之危害結果、犯罪後否認犯行之
    態度、迄今尚未與告訴人達成民事和解等一切情狀，量處如主文所示之刑。
據上論斷，應依刑事訴訟法第二百九十九條第一項前段，刑法第二百七十六條第二項
，罰金罰鍰提高標準條例第一條前段，判決如主文。
本案經檢察官戊○○到庭執行職務。
中　　　華　　　民　　　國　　九十三　　年　　　八　　　月　　 十一 　　日
                                臺灣板橋地方法院刑事第十三庭
                                    審判長法  官  王復生
                                          法  官  徐子涵
                                          法  官  白光華
右正本證明與原本無異
如不服本判決應於送達後十日內向本院提出上訴狀
                                          書記官  陳靜怡
中　　　華　　　民　　　國　　九十三　　年　　　八　　　月　　 十一 　　日
附錄本案論罪科刑法條全文：
刑法第二百七十六條
因過失致人於死者，處二年以下有期徒刑、拘役或二千元以下罰金。
從事業務之人，因業務上之過失犯前項之罪者，處五年以下有期徒刑或拘役，得併科
三千元以下罰金。
